【裁判字號】    95,訴,2004
【裁判日期】    951115
【裁判案由】    撤銷贈與行為等
【裁判全文】
臺灣臺中地方法院民事判決  95年度訴字第2004號
原      告  甲○○
訴訟代理人  王文聖    律師
被      告  乙○○
            丁○○
上二人共同
訴訟代理人  周進文    律師
當事人間撤銷贈與行為等事件，本院於95年11月1日言詞辯論終
結，判決如下：
    主    文
原告之訴駁回。
訴訟費用由原告負擔。
    事實及理由
一、原告方面：
  (一)原告執有訴外人華運通國際生活物流股份有限公司（以下簡
    稱華運通公司）所簽發由被告丁○○背書，如附表所示支票
    9紙，面額合計新台幣（下同）11,270,000元（以下簡稱系
    爭支票），屆期提示均遭以存款不足為由而退票，原告自得
    向背書人即被告丁○○請求給付上開票款。詎被告丁○○明
    知對原告有票款債務未清償，竟於民國（下同）95年1月6日
    以贈與為原因將其名下所有坐落台中市○○區○○段第57 7
    地號、地目建、面積898平方公尺、權利範圍59/10000及同
    段第579地號、地目建、面積1,679平方公尺、權利範圍59/1
    0000之土地暨其上建物，建號5439、門牌號碼台中市南屯區
    ○○○街195號12樓之2、權利範圍58/10000之不動產（以下
    簡稱系爭不動產）移轉登記予其子即被告乙○○。按債務人
    所為之無償行為有害及債權者，債權人得聲請法院撤銷之，
    民法第244條第1項定有明文。被告丁○○將系爭不動產無償
    贈與及辦理移轉登記予被告乙○○，被告丁○○名下財產雖
    有另有汽車2輛，惟顯已不足以清償上開票款債務，有害及
    原告之債權。爰依民法第244條第1項之規定請求撤銷被告間
    就系爭不動產所為之贈與、物權行為及塗銷登記。並聲明求
    判決：被告間就系爭不動產所為之贈與行為及所有權移轉登
    記行為應予撤銷；被告乙○○應將系爭不動產，以贈與為原
    因，於95年1月6日所為所有權移轉登記予以塗銷；訴訟費用
    由被告負擔。
  (二)對被告抗辯之陳述：
  1.原告執有系爭支票，票載發票日固在被告等移轉登記之後，
    惟原告執有系爭支票之原因關係乃原告借款予被告丁○○，
    由原告以設於華南銀行嘉義分行第000000-0活期存款帳戶以
    語音轉帳或轉帳之方式，分別於94年12月26日轉帳1,820,00
    0元、94年12月27日轉帳910,000元、94年12月28日轉帳1,60
    0,000元、95年1月5日轉帳1,365,000元、95年1月10日轉帳
    1,860,000元、95年1月11日轉帳1,500,000元、95年1月12日
    轉帳1,365,000元至訴外人華運通公司設於華南銀行信維分
    行第000000000000號帳戶內，被告丁○○則分別交付附表所
    示編號1至8所示支票，則原告於被告等95年1月6日為移轉登
    記前，已對被告丁○○有550萬元之債權。
  2.物權行為與債權行為雖各自獨立分離，然物權行為（於本件
    為所有權移轉行為）為債權行為之履行行為，於所有權移轉
    行為完畢時，存有詐害債權之情事時，即難謂債權行為未存
    有該情形，是以認定是否有害及債權，應將債權行為、物權
    行為一併觀察，而以物權行為時有無害及債權而認定，準此
    以觀，系爭不動產之所有權移轉登記時（95年1月6日）係原
    告已對被告丁○○及訴外人華運通公司取得債權之後。
  3.附表編號1、2、3之支票原告前已在95年3月27日、同年月28
    日提示，未逾票據法第130條所定提示期間；且原告執有之
    系爭支票，早於95年4月25日聲請鈞院核發支付命令，並無
    逾票據法第22條第2項所定之4個月期間。
  4.依訴外人華運通設於華南銀行信維分行、合作金庫中權分行
    之支票存款帳戶及活期存款帳戶所示，該等帳戶均係於存入
    款項之翌日即支出同等或相近金額，是其於翌日餘額均僅為
    零元或數萬元不等，且於系爭支票第一張退票日後，該等帳
    戶內均支領一空或僅餘數十元，被告辯稱系爭不動產移轉時
    ，訴外人華運通之資金往來正常，自無可採。
二、被告方面：
  (一)被告丁○○於93年3月投資250萬元而成為訴外人華運通公司
    之股東，嗣由其他股東推舉成為該公司負責人，被告丁○○
    擔任華運通公司之負責人期間約為自93年4月間至94年9月間
    止，因身體不適而辭去公司負責人之職，嗣再於95年1月23
    日辭去華運通公司之所有職務。被告丁○○因身體長期不適
    及與配偶感情不睦，故於94年11 月16日與被告乙○○合意
    ，將系爭不動產贈與予被告乙○○，因系爭不動產之所有權
    狀遺失辦理補發（期間約需1個月），並繳交贈與稅完畢後
    ，於95年1月3日始送請地政機關辦理移轉登記。原告為訴外
    人華運通公司之會員，並與公司股東丙○○熟識，因此訴外
    人華運通公司如有資金需求，即由訴外人丙○○或范裕忠向
    原告調借，並交付訴外人華運通公司之支票予原告，於被告
    丁○○擔任負責人期間，曾於部分支票背面背書，背書方式
    皆以簽名之，該此部分支票皆已兌現完畢，本件原告提出之
    支票9紙，其背書之印章均非被告丁○○所蓋。
  (二)依民法第244條第1項規定聲請法院撤銷，須具備下列要件：
    確實有債權存在；債務人為無償行為時，該債權已發生；該
    無償行為有害及債權。本件經核均不符合上述要件：
  1.原告提出之支票，其上背書之印章固屬真正，但並非被告丁○○所為，係遭人盜蓋。又附表所示編號1、2、3之支票已
    逾票據法第130條第1項規定之期間，依同法第132條規定，
    被告梁惠得拒絕給付，且9紙支票均已逾票據法第22條第2項
    ，規定之4個月時效期間，被告丁○○亦得拒絕給付。
  2.附表所示之支票，其票載發票日均在被告丁○○將系爭不動
    產移轉登記予被告乙○○之後，即被告等為移轉登記時，系
    爭票據債權尚未發生。否認被告丁○○與原告間有借貸之原
    因關係存在；原告提出之存摺資料與所執支票之票面金額均
    不相符，且依原告提出之存摺內容，原告另於94年12月30日
    、95年1月11日、95年1月13日、95年1月17日分別匯款予訴
    外人華運通公司，顯見原告與訴外人華運通公司資金往來頻
    繁無法認定存摺所示轉帳資料即為票面之金額。且原告雖主
    張最早交付款項之時間為94年12月26日，惟被告丁○○係於
    94年11月16日與被告乙○○合意，因所有權狀遺失，故被告
    丁○○於94年11月23日辦理補發，94年12月1日訂立贈與所
    有權移轉之物權契約書，並於94年12月14日向台中市稅捐稽
    徵處辦理贈與稅申，94年12月29日繳交贈與稅完畢，即被告
    等成立贈與之合意、訂立所有權移轉之書面契約、申報贈與
    稅等，均在原告主張債權發生之前，原告不得主張撤銷。
  3.本件系爭票款之原因關係為訴外人華運通與原告間之借貸，
    則是否有害及債權，應審酌被告辦理移轉登記時，訴外人華
    運通公司之資產狀況。被告丁○○於92年1月23日辭去訴外
    人華運通公司所有職務，當時訴外人華運通公司之經營狀況
    及款項支付皆屬正，則系爭不動產移轉登記時，訴外人華運
    通公司之資產足以清償系爭票款債務，並無有害及債權之可
    言。
三、原告主張執有被告丁○○背書之系爭支票，屆期提示均遭退
    票及被告丁○○將其所有系爭不動產，於95年1月6日以贈與
    為原因，移轉登記予被告乙○○等情，已據原告提出支票、
    退票理由單、台中市中興地政事務所異動索引、土地及建物
    登記簿謄本影本為證，且原告所提上述證物形式上真正均為
    被告所不爭執。被告丁○○雖辯稱系爭支票上背書之印章非
    其所為，係遭人盜用印章云云，惟被告丁○○已自認該背書
    之印文為真正，就其抗辯遭盜用印章乙節，復未能舉證以實
    其說，被告丁○○此部分之抗辯，即無可採，應認原告上開
    主張之事實為真正。
四、原告主張對被告丁○○有票據及消費借貸之債權存在，以被
    告等就系爭不動產所為贈與之債權、物權行為有害及原告，
    依民法第244條第1項主張撤銷，並請求被告乙○○塗銷所有
    權移轉登記等情，均為被告所否認，並以前詞置辯，經查：
  (一)按債務人所為之無償行為，有害及債權者，債權人得聲請法
    院撤銷之。債權人依第1項或第2項之規定聲請法院撤銷時，
    得並聲請命受益人或轉得人回復原狀。但轉得人於轉得時不
    知有撤銷原因者，不在此限。民法第244條第1項、第4項定
    有明文。次按債權人主張依民法第244條規定，撤銷債務人
    所為之無償行為者，須具備下列之要件：(1)債權人對債務人
    須有債權存在；(2)詐害行為須為債務人所為之法律行為；(3)
    其法律行為有害於債權人；(4)其法律行為係以財產權為目的
    。且債權人得依民法第244條規定行使撤銷權，以其債權於
    債務人為詐害行為時，業已存在者為限，若債務人為詐害行
    為時，其債權尚未發生，自不許其時尚非債權人之人，於嗣
    後取得債權時，溯及的行使撤銷權（最高法院62年台上字第
    2609號判例參照）。
  (二)本件原告主張對被告丁○○有票據及借款債權存在，其中票
    據債權部分，依原告提出之系爭支票所示，其票載發票日均
    在被告間就系爭不動產已為移轉登記之後，於系爭支票票載
    發票日前，原告尚不得持系爭支票向原告丁○○主張有何票
    據債權存在，則原告主張對被告丁○○有票據債權存在乙節
    ，固堪信屬實，惟於原告主張被告丁○○為詐害行為時，其
    票據債權既尚未發生，自不得以嗣後取得之票據債權，溯及
    主張行使民法第244條第1項之撤銷權，原告此部分主張洵屬
    無據。
  (三)原告另主張其持有系爭支票之原因關係為被告丁○○自94年
    12月26日起陸續向原告借款云云，惟俱為被告丁○○所否認
    ，並辯稱係訴外人華運通公司向原告借款等語。按當事人主
    張有利於己之事實者，就其事實有舉證之責任民事訴訟法第
    277條定有明文；又票據為不要因行為，交付票據之實質原
    因甚多，或為贈與、買賣、保證等等，非僅有於金錢借貸一
    途，故交付票據之行為，並不得做為
    當事人間有金錢借貸法律關係之證明，是以本件被告丁○○
    既否認與原告間就系爭支票之交付有借貸之原因關係存在，
    依舉證責任分配之原則，自應由原告就其與被告丁○○間有
    「消費借貸之合意」及「原告已交付借款予被告丁○○」等
    有利於己之事實，負舉證之責任。本件原告主張與被告丁○○間有借貸關係，惟除系爭支票外，尚無法提出其他足以表
    彰其債權存在之書證，而原告提出之存摺影本，僅能證明原
    告以轉帳方式匯款予訴外人華運通公司，且匯款金額與經被
    告丁○○背書之系爭支票金額無一相符，各該筆轉帳之金額
    與系爭支票之交付是否相關，猶有可疑？原告所舉證人丙○○雖證稱借貸關係存在於原告與被告丁○○間，惟證人丙○○為訴外人華運通公司之股東兼監察人，就系爭借款之原因
    關係究係存在於原告與被告丁○○間抑或存在於原告與華運
    通公司間，丙○○以其為華運通股東之身分，非無利害關係
    ，其所為借貸關係存在於原告與被告丁○○間之證述內容尚
    難遽以採納；又原告提起本件起訴時，於起訴狀上僅記載對
    被告丁○○享有票據債權，未提及另有原因關係之消費借貸
    ，起訴狀所附證物之存證信函內容，亦僅就票據債權乙事向
    被告丁○○催告給付，又原告於95年4月25日持系爭支票向
    本院聲請核發支付命令時，其聲請狀之事實及理由欄內記載
    ：「債務人華運通公司向債權人借款如請求標的所示之金額
    ，並交付由華運通公司簽發、丁○○背書如附表所示之支票
    九紙…」等語，更明確表明其持有系爭支票之原因關係為與
    訴外人華運通公司間之消費借貸契約，另參酌證人丙○○亦
    證稱：向原告借貸係為解決華運通公司之財務問題，而非解
    決丁○○個人資金問題等語。綜合上述事證，本件原告主張
    之借款債權，依原告持有之債權憑證即系爭支票，為訴外人
    華運通公司所簽發，被告丁○○僅為背書人；借貸之目的係
    為解決訴外人華運通公司之財務問題；資金交付之流向係由
    原告直接轉帳至訴外人華運通公司之帳戶；原告於本件起訴
    狀、存證信函及聲請核發支付命令之聲請狀，均陳述表明訴
    外人華運通公司為債務人，被告丁○○為背書人之意旨，凡
    此，均核與被告丁○○辯稱係訴外人華運通公司向原告借款
    之情節相符，此外，原告復未能提出其他明確之事證，證明
    與被告丁○○間確有消費借貸關係存在，其主張對被告丁○○有借款債權存在，即難採信。
  (四)綜上所述，原告對被告丁○○固有票據債權，惟其債權發生
    在其主張被告之詐害行為以後，另原告亦無法舉證證明與被
    告丁○○間借貸關係存在。從而，原告主張依民法第244條
    第1項規定，行使撤銷權，撤銷被告間就系爭不動產所為之
    債權、物權行為，並請求被告乙○○塗銷系爭不動產所有權
    移轉登記，洵屬無據，不應准許。
五、本件判決之基礎已為明確，兩造其餘主張及舉證均核與判決
    結果無影響，爰不一一論駁，附此陳明。
六、訴訟費用負擔之依據：民事訴訟法第78條。
中    華    民    國    95    年    11    月    15    日
                  民事第三庭  法  官  陳文爵
正本係照原本作成。
如對本判決上訴，須於判決送達後20日內向本院提出上訴狀。
中    華    民    國    95    年    11    月    15    日
                              書記官  王美珍
附表：
┌─┬─────┬──────┬─────┬──────────┐
│編│票據 號碼 │票 面 金 額 │發票日期  │付       款       人│
│號│          │  (新台幣)  │          │                    │
├─┼─────┼──────┼─────┼──────────┤
│1 │HV0000000 │2,000,000元 │95、03、26│合作金庫銀行中權分行│
├─┼─────┼──────┼─────┼──────────┤
│2 │HV0000000 │1,000,000元 │95、03、27│合作金庫銀行中權分行│
├─┼─────┼──────┼─────┼──────────┤
│3 │SC0000000 │1,000,000元 │95、03、28│華南商業銀行信維分行│
├─┼─────┼──────┼─────┼──────────┤
│4 │HV0000000 │1,500,000元 │95、04、05│合作金庫銀行中權分行│
├─┼─────┼──────┼─────┼──────────┤
│5 │SC0000000 │1,900,000元 │95、04、06│華南商業銀行信維分行│
├─┼─────┼──────┼─────┼──────────┤
│6 │SC0000000 │1,900,000元 │95、04、10│華南商業銀行信維分行│
├─┼─────┼──────┼─────┼──────────┤
│7 │SC0000000 │1,900,000元 │95、04、11│華南商業銀行信維分行│
├─┼─────┼──────┼─────┼──────────┤
│8 │SC0000000 │1,500,000元 │95、04、12│華南商業銀行信維分行│
├─┼─────┼──────┼─────┼──────────┤
│9 │SC0000000 │1,000,000元 │95、04、14│華南商業銀行信維分行│
└─┴─────┴──────┴─────┴──────────┘


司法院資訊處製作；財團法人民間司法改革基金會備份。
